【裁判字號】    99,上訴,2554
【裁判日期】    991020
【裁判案由】    毒品危害防制條例
【裁判全文】
臺灣高等法院刑事判決                99年度上訴字第2554號
上  訴  人  臺灣臺北地方法院檢察署檢察官
被      告  甲○○
選任辯護人  林曜辰律師（法律扶助律師）
上列上訴人因被告違反毒品危害防制條例案件，不服臺灣臺北地
方法院99年度易字第364 號，中華民國99年6 月28日第一審判決
（聲請簡易處刑案號：臺灣臺北地方法院檢察署98年度偵字第28
185 號），提起上訴，本院判決如下：
    主  文
原判決撤銷。
甲○○持有第一級毒品，處有期徒刑月，如易科罰金，以新臺
幣壹仟元折算壹日，扣案第一級毒品海洛因（驗餘淨重零點壹壹
肆玖公克）、塑膠袋壹個（含第一級毒品海洛因殘渣，量微無法
析離秤重），沒收銷燬之。
    事  實
一、甲○○明知海洛因係毒品危害防制條例所明定之第一級毒品
    ，不得非法持有之，竟基於持有第一級毒品海洛因之犯意，
    於民國96年10月20日，在臺北市○○區○○路442 號6 樓之
    9 住處內，非法持有第一級毒品海洛因，嗣於同日下午4 時
    許，在上址為警查獲，並扣得第一級毒品海洛因一包（海洛
    因驗餘淨重0.1149公克）、塑膠袋1 個（含第一級毒品海洛
    因殘渣，量微無法析離秤重）。
二、案經臺灣臺北地方法院檢察署簽分偵辦。
    理  由
壹、程序方面
一、扣案之上開毒品海洛因1 包、塑膠袋1 個，應有證據能力：
（一）被告甲○○因另涉違反毒品危害防制條例案件，經臺灣臺
      北地方法院檢察署於96年7 月9 日以北檢盛偵雨緝字第28
      57號發佈通緝公告等情，有臺北市政府警察局松山分局96
      年10月21日北市警松分刑字第09632573304 號通緝案件移
      送書在卷可稽（見96年度毒偵緝字第274 號卷第1 頁）；
      再者，本件臺北市政府警察局松山分局警員黃維明等4 人
      係因接獲江供紋持其友人姬詩韻所傳之電子郵件，報案稱
      姬詩韻遭被告甲○○毆打及以毒品控制行動自由，懷疑姬
      詩韻遭拘禁，並有違反毒品危害防制條例之罪嫌，故前往
      臺北市○○區○○路442 號6 樓之9 查看，經姬詩韻當場
      表示遭被告妨害自由等情，經證人江供紋於警詢中供承在
      卷（見96年度毒偵字第3389號偵查卷第23至24頁），核與
      證人黃維明於原審審理中證述前往上址之原因、發現姬詩
      韻時之狀況相符（見原審卷第32頁反面、第34頁），並有
      其職務報告1 份在卷可按（同前毒偵字卷第33頁），參以
      姬詩韻確在上址屋內並指訴遭妨害自由之狀況，客觀上可
      認所指犯罪行為尚實施中，從而依刑事訴訟法第87條第1
      項或第88條規定，本件員警對被告之逕行逮捕行為，均屬
      合法。
（二）又本件員警進入上址搜索被告房間時，被告亦在房間內床
      舖上，毒品係於房間衣櫥上方發現等情，業經證人黃維明
      於原審審理中證述：因被告在房內不出來，而姬詩韻不願
      進入房間，僅說所有毒品都放在床鋪枕頭旁邊如面紙盒大
      小的一個盒子裡，搜索時，被告在床鋪上，該紙盒已被移
      置，同仁抬頭看就看到衣櫥邊緣有該紙盒等語明確（見原
      審卷第37至37頁），參以逮捕被告後，警察機關基於執法
      機關之安全與被逮捕人湮滅隨身證據之急迫考量，得依法
      逕行搜索被告身體、隨身攜帶之物件及其立即可觸及之處
      所，本件扣案第一級毒品海洛因既在被告房間內查獲，放
      置於抬頭眼見可及之處，而被告即在近旁之床鋪上，該毒
      品放置位置當為被告立即可觸及之處所，員警就該被告立
      即可觸及之處所執行搜索，應屬依法所可為之「附帶搜索
      」，當非違反法定程序取得之證據，又本件扣案之毒品與
      本案事實具有自然關聯性，屬物證性質，應有證據能力。
      被告雖辯稱：伊被警方帶至客廳後，即未進入房間，係姬
      詩韻與警方進入伊房間，警方於房間搜索時，伊係在客廳
      ，過很久才進入房間等語，然除證人黃維明前述證稱被告
      於搜索時係在房間床鋪上等語外，證人江供紋於原審審理
      中亦證稱：警察進去房間搜索時，伊與姬詩韻在客廳，警
      察有跟被告說要去房間看看，警察就帶被告一起進去房間
      ，是一開始搜索就帶被告進去等語（見原審卷第98頁背面
      至99頁），故被告所辯其於搜索時不在房間內等語，不足
      為採。
（三）本件並經被告同意而搜索，有經被告簽名之自願受搜索同
      意書1 份、其簽署該同意書時之照片2 幀在卷可按（同前
      毒偵字卷第26、46頁）。
（四）又警方於斯時在被告住處搜索扣得之海洛因等物，縱如被
      告、辯護人所辯有違反法定程序之情形，惟按，除法律另
      有規定外，實施刑事訴訟程序之公務員因違背法定程序取
      得之證據，其有無證據能力之認定，應審酌人權保障及公
      共利益之均衡維護，為刑事訴訟法第158 條之4 所明定。
      因此對於違法搜索所取得之證據，為兼顧程序正義及發現
      實體真實，應由法院於個案審理中，就個人基本人權之保
      障及社會安全之維護，依比例原則及法益權衡原則，予以
      客觀之判斷，亦即應就：1.違背法定程序之程度。2.違背
      法定程序時之主觀意圖（即實施搜索扣押之公務員是否明
      知違法並故意為之）。3.違背法定程序時之狀況（即程序
      之違反是否有緊急或不得已之情形）。4.侵害犯罪嫌疑人
      或被告權益之種類及輕重。5.犯罪所生之危險或實害。6.
      禁止使用證據對於預防將來違法取得證據之效果。7.偵審
      人員如依法定程序，有無發現該證據之必然性。8.證據取
      得之違法對被告訴訟上防禦不利益之程度等情狀予以審酌
      ，以決定應否賦予證據能力。本件警員搜索所蒐集者為非
      供述性證據，並未改變證物之型態而影響其可信性，且被
      告為現行犯，又為通緝犯，已如前述，警方係依據報案人
      之報案前往查緝，被告復被指控以毒品控制姬詩韻之行動
      自由，當時之情形確屬緊急，如依法定程序，仍有發現該
      證據之必然性，警員於執行搜索時，亦無任何過當之行為
      或故意違法之情況，是就個人基本人權之保障及社會安全
      之維護，依比例原則及法益權衡原則予以客觀之判斷，認
      該扣得之海洛因等物仍具證據能力。
二、按被告以外之人（包括證人、鑑定人、告訴人、被害人及共
    同被告等）於審判外之陳述雖不符刑事訴訟法第159 條之1
    至之4 等4 條之規定，經當事人於審判程序同意作為證據，
    法院審酌該言詞陳述或書面陳述作成時之情況，認為適當者
    ，得為證據，當事人或辯護人於法院調查證據時，知有刑事
    訴訟法第159 條第1 項不得為證據之情形，而未於言詞辯論
    終結前聲明異議者，視為有前項之同意，同法第159 條之5
    定有明文。查本件除前已析述之證據外，下列所引用之被告
    以外之人於審判外之供述，當事人、辯護人均於本院準備程
    序中表示同意作為證據（見本院卷第22至24頁），而本院審
    酌上開供述證據製作時之情況，無不當取供及證明力明顯過
    低之瑕疵，認以之作為證據應屬適當，揆諸前開規定，認前
    揭證據資料應有證據能力。
貳、實體方面
一、訊據被告甲○○固不否認於上開時間在其住處房間內遭查獲
    第一級毒品海洛因之事實，惟矢口否認持有第一級毒品之犯
    行，辯稱：伊並無施用海洛因，不知有該包海洛因存在，姬
    詩韻有施打海洛因，該扣案海洛因應係姬詩韻所藏放等語。
    惟查：
（一）扣案之白色粉末經送交通部民用航空局航空醫務中心鑑定
      結果，確為第一級毒品海洛因（驗餘淨重0.1149公克），
      有該中心96年10月31日航藥鑑字第0961827 號毒品鑑定書
      在卷可稽（同前毒偵字卷第83頁），首堪認定。
（二）上開毒品海洛因係於被告房內被警查獲，且為被告所有，
      經證人姬詩韻於警詢、偵查中證述歷歷（同前毒偵字卷第
      16、21、68、74頁）；被告雖否認知悉有該包海洛因，然
      本件查獲時，該包海洛因係與安非他命1 包、大麻1 包同
      置一小皮包內，經證人黃維明於原審審理中證述明確（見
      原審卷第38頁背面至39頁），並有現場照片1 幀可憑（同
      前毒偵字卷第47頁），被告並坦承其中安非他命為伊所有
      等情（同前毒偵字卷第10、74頁、原審卷第103 頁，被告
      施用安非他命部分，經另案處理），則其將所有之安非他
      命1 包置入該小皮包，豈有不知該小皮包內尚有其於物品
      之可能。被告雖以其視力不佳，平日須賴姬詩韻照顧，縱
      有該包海洛因，亦係姬詩韻所放置等語為辯；然被告雖為
      重度視力障礙，其左眼視力可辨指數尚有15公分等情，有
      臺北市立聯合醫院99年5 月27日北市醫和字第0993088200
      0 號函可稽（見原審卷第79頁），且被告於配戴眼鏡後，
      尚可簽寫文件，有其於自願受搜索同意書簽名時之照片可
      佐（同前毒偵字卷第46頁），其於受搜索當時，視力可分
      辨警察所為等情，亦經證人江供紋證稱明確（見原審卷第
      97頁反面），況被告仍可將毒品安非他命放入吸食器隔水
      加熱而為施用，顯見其尚未至完全眼盲而無法自理生活之
      地步。又參以姬詩韻平日並無工作，亦無經濟能力，於該
      段期間係依附被告為生等情，經證人姬詩韻於偵查中證述
      在卷（見偵查卷第69頁），核與證人江供紋所述相符（見
      原審卷第97頁反面），即被告亦陳稱係由其提供金錢予姬
      詩韻生活等語（見偵查卷第74頁），堪信證人姬詩韻所稱
      其無資力購買毒品等語為真；被告雖指稱伊之金錢常被姬
      詩韻偷取，該毒品係姬詩韻所購買等語，惟未提出任何證
      據以實其說。本件扣案毒品係由被告購入一節，應堪認定
      。
    綜上，本件事證已臻明確，被告所辯顯係卸飾之詞，殊不足
    採，其犯行洵堪認定，應依法論科。
二、按海洛因係毒品危害防制條例第2 條第2 項第1 款所規定列
    管之第一級毒品，不得非法持有，核被告甲○○所為，係犯
    毒品危害防制條例第11條第1 項之持有第一級毒品罪。
三、原判決以扣案第一級毒品海洛係違法搜索所得，該毒品及因
    此衍生所得之鑑定報告等內容均不具證據能力，證人姬詩韻
    之證詞亦前後矛盾，復查無其他積極證據，因認不能證明被
    告犯罪，而為無罪之諭知，尚有未洽。檢察官執此提起本件
    上訴，為有理由，自應由本院將原判決予以撤銷改判。爰審
    酌被告持有毒品之數量尚微、其犯罪之動機、目的、手段、
    智識程度、尚未生損害於他人，及犯後態度等一切情狀，量
    處如主文第二項所示之刑，並諭知易科罰金折算標準。又扣
    案之第一級毒品海洛因（驗餘淨重0.1149公克），為違禁物
    ；又原裝置該毒品海洛因之塑膠袋1 個，以現今採行之鑑驗
    方式，包裝仍會殘留微量毒品而無法將之完全析離，有法務
    部調查局93年11月16日調科壹字第09362396550 號函示意旨
    ：鑑驗毒品秤重主要係以傾倒，必要時亦會輔以刮杓刮取之
    方式，儘可能將原送驗包裝袋內毒品與包裝袋分離後各別秤
    重，所得之毒品重量稱為「淨重」，包裝袋重量則以「空包
    裝重」稱之。然無論依上述何種方式分離，原送驗包裝袋內
    均仍會有微量毒品成分殘留。處理毒品銷燬時，則將前段所
    述之毒品透明塑膠封緘袋全件銷燬，並無將毒品及包裝析離
    分別銷燬之情形可參，是以該包裝用之塑膠袋1 個（含第一
    級毒品海洛因殘渣，量微無法析離秤重），應視同毒品海洛
    因而屬違禁物，均應依毒品危害防制條例第18條第1 項前段
    規定，宣告沒收銷燬之。
據上論斷，應依刑事訴訟法第369 條第1 項前段、第364 條、第
299 條第1 項前段，毒品危害防制條例第11條第1 項、第18條第
1 項前段，刑法第41條第1 項，判決如主文。
本案經檢察官何明楨到庭執行職務。
中    華    民    國    99    年    10    月    20    日
                  刑事第十九庭審判長法  官  鄧振球
                                    法  官  潘翠雪
                                    法  官  彭幸鳴
以上正本證明與原本無異。
不得上訴。
                                    書記官  陳靜姿
中    華    民    國    99    年    10    月    20    日
附錄本案論罪科刑法條：
毒品危害防制條例第11條第1 項
持有第一級毒品者，處3 年以下有期徒刑、拘役或新臺幣5 萬元
以下罰金。

司法院資訊處製作；財團法人民間司法改革基金會備份。
